【裁判字號】    98,上易,168
【裁判日期】    980617
【裁判案由】    侵權行為損害賠償
【裁判全文】
臺灣高等法院臺中分院民事判決         98年度上易字第168號
    上  訴  人  乙○○
    訴訟代理人  丙○○
    被  上訴人  甲○○
上列當事人間請求侵權行為損害賠償事件，上訴人對於民國98年
3月20日臺灣南投地方法院97年度訴字第346號第一審判決提起上
訴，本院於98年6月3日言詞辯論終結，茲判決如下：
    主  文
原判決關於駁回上訴人後開第二項之訴部分，及關於訴訟費用之
裁判均廢棄。
被上訴人應再給付上訴人新台幣壹拾參萬壹仟參佰肆拾伍元，及
自九十七年二月二十三日起至清償日止，按週年利率百分之五計
算之利息。
其餘上訴駁回。
第一、二審訴訟費用，由被上訴人負擔十分之二，餘由上訴人負
擔。
    事  實
一、上訴人聲明求為判決：(一)原判決不利上訴人部分廢棄。(二)被
    上訴人應再給付上訴人新台幣八十二萬零九百四十五元整，
    及自起訴狀繕本送達翌日起至清償日止，按年息百分之五計
    算利息。(三)第一審訴訟費用除確定部分外，及第二審訴訟費
    用均由被上訴人負擔。其陳述除與原判決記載相同者予以引
    用之外，另補稱：
  (一)原判決謂上訴人乙○○就本件車禍亦有過失，應負百分之三
    十責任，上訴人無法接受。按汽車行駛至無號誌交岔路口，
    支線道車應暫停讓幹道車先行，轉彎車應暫停讓右方車先行
    ，道路交通安全規則第102 條著有明文。被上訴人甲○○於
    警訊筆錄中供述：「我沿復興路480 巷由東往西行駛，進入
    交岔路口原本要左轉，因方向不熟，而太緊張，不知為何就
    發生車禍」等語。顯見被上訴人甲○○之汽車貿然衝入幹道
    車線時，未依規定暫停、注意前方、左右之狀態，致失控而
    急速衝入上訴人所有路權之機車道內，應為本件車禍肇事原
    因。再依警繪現場圖及照片顯示，機車倒地位置與汽車停車
    處之相互關係觀之，足見上訴人之機車顯然依規定在遵行車
    道上正常行駛，並無任何違規疏失，此由現場圖示載明被上
    訴人之汽車右前、後輪離車輛停止線分別為5.6及4.8公尺可
    證，被上訴人之汽車因失控而衝入上訴人路權優先之車道內
    ，自應負全部肇事責任。而上訴人機車在遵行機車道內正常
    行駛，並無超速等違反規定，應無肇事責任。原審無法證明
    上訴人有超速或未「減速慢行」，竟憑臆測之詞，認上訴人
    之機車未減速慢行，亦有過失一節，自屬率斷，上訴人難以
    信服。
  (二)醫療費用部份：上訴人於原審所提出署立南投醫院開立收據
    共11張，經上訴人多次計算結果，支付現金自負額為17,063
    元，原審僅准予（12,625×0.7）＝8838元， 似有計算錯誤
    之嫌，應再支付上訴人差額8,225元整。
  (三)看護費部份：於原審提出署立南投醫院診斷證明書上載明：
    上訴人乙○○受有「右肘粉碎骨折，左肘脫臼，左側遠端橈
    骨骨折」、「活動明顯受阻」。分別於96年10月16日及97年
    5 月14日等前、後二次住院手術（見原審卷中附有97年10月
    25日及本件所提出98年4月7日診斷證明書）可按。上訴人因
    本件車禍雙手骨折造成活動不便，如衣、食、取物等日常生
    活皆需24小時依賴他人協助，無法獨自完成，衡諸前揭，上
    訴人僱用張珈禎看護照顧，請求10個月看護費用，應屬合理
    ，並以每天1,200 元（每個月為36,000元）計算，該36萬元
    再扣除原審認定（110,400元×0.7）＝77,280元，應再支付
    上訴人282,720元整。然原審僅准予96年10月16日起至97年1
    月15日止三個月共92天之看護費，尚有不足，上訴人難予接
    受。
  (四)減少工作收入損失部分：上訴人自八十八年921 震災後並無
    工作及固定收入，端賴居家替人照顧小孩而得以糊口，以維
    上訴人基本生活之維持。上訴人於居家替已婚子女照顧小孩
    ，收取酬金以維持基本生活之維持，亦視為工作收入之一種
    ，故僅申請期間定為一年，被上訴人應再給付上訴人24萬元
    ，亦屬合理。再退步言之，原審縱認其真實性之質疑，依勞
    動基準法之規定，亦應計「基本工資」，原審全部剔除，自
    非允當。又現今社會一般常情，替已婚子女照顧孫子女或因
    親屬關係照顧小孩而收取酬金都比比皆是，亦視為薪資收入
    之一種，並非以申報綜合所得稅或須以匯款方式支付酬金為
    必要，尤其上訴人均係收取現金，原審並提出證人陳淑君出
    具之證明書，竟認定上訴人未為舉證，令人不服。
  (五)精神慰撫金部分：上訴人因受傷部位為雙手骨折，迄今一年
    六個月尚未痊癒，日常生活均須他人協助，行動無法自如，
    造成精神上莫大痛苦，身心受害甚鉅，又損害賠償旨在回復
    原狀，且雙手靈活與否，在日常生活上不可或缺，上訴人因
    本件車禍受害，已甚為不幸，尚須忍受日常生活上不便之痛
    苦，故精神慰撫金至少應為50萬元較屬合理。再扣除原審核
    定之（30萬元×0.7）＝21萬元，被上訴人應再支付29 萬元
    。以上合計820,945元。
二、被上訴人聲明求為判決：(一)上訴駁回。(二)第二審訴訟費用由
    上訴人負擔。其陳述除與原判決記載相同者予以引用外，另
    補稱：我認為對造騎乘機車很快，且騎在路中央，才會煞車
    不及，故對造也與有過失，其上訴無理由。
    理  由
一、上訴人起訴主張：被上訴人於96年10月16日上午07時50分許
    ，駕駛車牌號碼RB-9519號自小客車，沿南投市○○路480巷
    由東往西方向行駛，行經該巷與復興路之交岔路口，未注意
    車前狀況，致撞及在復興路上直行上訴人所騎乘之車號LKG-
    729 號重型機車，使上訴人受有左右雙手骨折等傷害。上訴
    人因此支付醫療費用17,063元。另上訴人受傷後，無法自理
    生活，須受他人看護，每日因此支出1,200 元之看護費用，
    迄今已支出10個月，共計受有36萬元之損害。上訴人於車禍
    前尚擔任保姆工作，每月所得4萬元，受傷之後須休養2年方
    能恢復工作能力，受有收入損失96萬元（上訴後減縮為每月
    2萬元，請求1年，共24萬元）。末上訴人因遭被上訴人撞傷
    ，除接受手術治療外，尚須長期門診治療，受有精神上之痛
    苦120 萬元（上訴後減縮為請求50萬元）。綜上，上訴人所
    受到之損害共計為2,537,063元（上訴後減縮為1,117,063元
    ）。為此依侵權行為損害賠償之法律關係，提起本訴。請求
    被上訴人應賠償其損害，及自起訴狀繕本送達翌日起至清償
    日止，按年息5%計算之利息（原審判命被上訴人應給付296,
    118元本息，上訴人就其所受敗訴判決部分，其中820,945元
    本息範圍部分聲明不服提起上訴，而被上訴人就其所受敗訴
    判決部分，則未據聲明不服）。
二、被上訴人則以：被上訴人就本件車禍事故之發生，雖有過失
    ，然上訴人騎乘機車很快，且騎在路中央，才會煞車不及，
    故其對事故之發生亦與有過失。況上訴人並未實際支出看護
    費用，亦無受看護10個月之必要，且上訴人已逾工作年齡，
    實際上並無工作所得，其請求工作損失並無理由。另上訴人
    請求之慰撫金其金額亦過高，應予核減等語，資為抗辯。
三、兩造前揭主張及抗辯，雙方對於被上訴人於96年10月16日上
    午7時50分許，駕駛車牌號碼RB-9519號自小客車，沿南投市
    ○○路480 巷由東往西方向行駛，行經該巷與復興路之交岔
    路口處時，撞及在復興路上直行上訴人所騎乘之LKG-729 號
    重型機車。致上訴人受有右肘粉碎骨折、左肘脫臼、左側遠
    端橈骨骨折等傷害之事實，均不予爭執。茲兩造所爭執者，
    乃上訴人對此車禍是否與有過失？其所應負之過失責任比例
    為何？其所受損害之項目及金額若干？茲析述如下：
  (一)按汽車行駛至無號誌交岔路口，支線道車應暫停讓幹線道車
    先行。未設標誌、標線或號誌劃分幹、支線道者，少線道車
    應暫停讓多線道車先行；行經無號誌之交岔路口，均應減速
    慢行，作隨時停車之準備，道路交通安全規則第102條第1項
    第2 款、第93第1項第2款分別定有明文。本件上訴人係行駛
    多線道之復興路，被上訴人行駛少線道車之復興路480 巷，
    兩車碰撞後停置在路口正西方之復興路上，而肇事路口未設
    有號誌，此有道路交通事故現場圖在卷可參。是上訴人主張
    本件肇事路口為無號誌之交岔路口，少線道車之被上訴人未
    暫停讓多線道車之上訴人先行，其駕車顯有過失一節，堪認
    為真實，且為被上訴人所不爭執。雖被上訴人抗辯稱上訴人
    騎乘機車很快，且騎在路中央，才會煞車不及，故其對事故
    之發生亦與有過失云云，然為上訴人所否認。參以被上訴人
    於警訊時供述：「我沿復興路480 巷由東往西行駛，進入交
    岔路口原本要左轉，因方向不熟，而太緊張，不知為何就發
    生車禍」等語。又依警繪現場圖及照片顯示，機車倒地及汽
    車停車處之位置，上訴人之機車係在復興路之外車道上正常
    行駛，而被上訴人之汽車右前、後輪離車輛停止線則分別為
    5.6及4.8公尺觀之，被上訴人之汽車本欲由復興路480 巷駛
    出左轉，但其竟衝入復興路至南下外車道處與機車相碰撞，
    完全背離左轉南下正常行駛之路線，顯然與被上訴人所自稱
    「因方向不熟，而太緊張」有關，被上訴人應係「因方向不
    熟，而太緊張」，造成車輛失控而衝入上訴人正常行駛之車
    道內肇事，至為明灼。上訴人之機車在其正常行駛之車道內
    被撞，且查無任何如煞車痕之類的跡證，足認其有車速過快
    ，未減速慢行之情形，尚難遽指其對本件事故之發生與有過
    失。被上訴人上開抗辯，殊無足採。
  (二)查因故意或過失，不法侵害他人之權利者，應負損害賠償責
    任；汽車、機車或其他非依軌道行駛之動力車輛，在使用中
    加損害於他人者，駕駛人應賠償因此所生之損害；不法侵害
    他人之身體或健康者，對於被害人因此喪失或減少勞動能力
    或增加生活上之需要時，應負損害賠償責任。不法侵害他人
    之身體、健康、名譽、自由、信用、隱私、貞操，或不法侵
    害其他人格法益而情節重大者，被害人雖非財產上之損害，
    亦得請求賠償相當之金額（民法第184 條第1項前段、第191
    條之2 前段、第193條第1項、第195條第1項前段）。本件被
    上訴人因前揭過失行為致上訴人受有傷害，自應就上訴人之
    損害負賠償責任。是上訴人據以請求損害賠償，自屬有據。
  (三)上訴人因本件車禍受有右肘粉碎骨折、左肘脫臼、左側遠端
    橈骨骨折等傷害，經救護車送往行政院衛生署南投醫院手術
    治療，支付醫藥費用自負額17,063元，已據提出醫療費用單
    據11紙為證，此核屬醫療所必要。上訴人請求如數賠償其醫
    療費用17,063元，應予准許。
  (四)上訴人以其因本件車禍受傷，需旁人照顧，請求10個月，以
    每日1,200 元計算，共看護費用為36萬元。惟上訴人受傷雙
    手活動不便，需旁人照顧2個月，此據南投醫院以97年4月23
    日投醫病字第0970002600號函覆原審在卷。又上訴人提出97
    年01月14日所開具之看護費用單據所載之照護期間為96年10
    月16日起至97年01月15日止之3個月共92天，看護費110,400
    元，此既屬其實際聘僱看護所支付之費用。參以上訴人年事
    已高，受有右肘左腕骨折之傷害，雙手喪失活動能力，短期
    間無法完全復原，則堪認上訴人在受傷後之上開聘僱看護所
    支付之費用，核屬必要，應予准許。上訴人逾此請求部分，
    不應准許。
  (五)上訴人請求減少工作收入之損失部分，係以其受傷前原照顧
    其女陳淑君兩名子女，每月收入4萬元，受傷後2年無法工作
    ，受有2年收入96萬元之損害，上訴後減縮請求每月2萬元，
    期間1 年，共24萬元。惟上訴人於95年間之稅務電子閘門財
    產所得調件明細表，並無此部分所得報稅資料，難認上訴人
    受有減少工作收入之損失，不應准許。
  (六)上訴人以其因本件車禍受傷，受有非財產上之損害，請求賠
    償精神慰撫金50萬元。茲酌其受有右肘粉碎骨折、左肘脫臼
    、左側遠端橈骨骨折等傷害，雖非重大，惟其年事已高，恢
    復能力較差，所受之痛苦應非輕微，再參以上訴人名下有多
    筆房屋及土地，財產總額共計近300 萬元；而被上訴人除利
    息及股利所得外，名下尚有多筆不動產，財產總額近 1,500
    萬元之兩造身分資力狀況，本院認上訴人請求賠償精神上損
    害以30萬元為適當，應予准許。其逾此請求部分，則不應准
    許。
四、綜上所述，上訴人對本件車禍之發生，尚無證據足認其與有
    過失，應由被上訴人負全部肇事責任。上訴人可得請求之項
    目及金額為：醫藥費用自負額17,063元、看護費用 110,400
    元、精神慰撫金30萬元，合計427,463 元。原審僅判命上訴
    人給付296,118元，不足131,345元。上訴意旨指摘原判決不
    當，於該不足之131,345 元本息部分，為有理由，應予廢棄
    改判，命被上訴人如數給付。上訴人逾此部分之上訴，則為
    無理由，其上訴應予駁回。
五、本件事證已臻明確，兩造所提其餘攻擊防禦方法及舉證，與
    判決結果不生影響，爰不一一論述。
六、據上論結，本件上訴人之上訴為一部有理由，一部無理由，
    爰依民事訴訟法第450 條、第449條第1項、第79條但書，判
    決如主文。
中    華    民    國    98    年    6     月    17    日
                  民事第五庭    審判長法  官  林陳松
                                      法  官  王重吉
                                      法  官  古金男
以上正本係照原本作成。
不得上訴。
                                      書記官  詹錫朋
中    華    民    國    98    年    6     月    19    日
                                                      Ｍ


司法院資訊處製作；財團法人民間司法改革基金會備份。
